最高法院刑事判決　　　　　　　　　　　　　　　九十三年度台上字第六六三三號
　　上訴人即反訴人　丙 ○ ○.
　　　　　　　　　　甲 ○ ○.
　　反　訴　被　告　乙○○○
右上訴人等因反訴被告誣告等罪案件，不服台灣高等法院台中分院中華民國九十年十
一月十三日第二審判決（九十年度上易字第二○七一號，自訴案號：台灣台中地方法
院九十年度自字第七三號），提起上訴，本院判決如左：
    主  文
上訴駁回。
    理  由
一、丙○○、甲○○反訴乙○○○誣告部分：
按刑事訴訟法第三百七十七條規定，上訴於第三審法院，非以判決違背法令為理由，
不得為之。是提起第三審上訴，應以原判決違背法令為理由，係屬法定要件。如果上
訴理由狀並未依據卷內訴訟資料，具體指摘原判決不適用何種法則或如何適用不當，
或所指摘原判決違法情事，顯與法律規定得為第三審上訴理由之違法情形，不相適合
時，均應認其上訴為違背法律上之程式，予以駁回。本件上訴人即反訴人丙○○、甲
○○（下稱上訴人等）上訴意旨略稱：(一)、上訴人等並未簽發本票予反訴被告乙○○
○，反訴被告所持有之本票，其上雖有上訴人等之簽名，但係上訴人等之女曾于珍所
偽造（按曾于珍於第一審亦提起反訴，並提起第二審上訴，但於第二審判決後，未提
起第三審上訴，已脫離訴訟關係），曾于珍就其偽造有價證券犯行，業已具狀向台灣
台中地方法院檢察署自首。各該本票上之「丙○○」、「甲○○」簽名，並非上訴人
等所簽署，原判決未予查明，率認係上訴人等所簽署，因認上訴人等亦有共同向反訴
被告詐借金錢，有調查未盡及理由矛盾之違法。(二)、證人鄭貴元、林美玲、臧傳祥、
陳美英等人，係於台灣台中地方法院八十九年度中簡字第二八七一號確認本票債權不
存在之民事訴訟中到庭證述，並未在本件刑事案件到庭具結作證。原審以上開證言，
採為本件刑事判決之證據，有理由矛盾及調查未盡之違法云云。
惟查：(一)、原判決維持第一審諭知反訴被告乙○○○無罪之判決，駁回上訴人等在第
二審之上訴。係以上訴人等在第一審反訴意旨略以：上訴人等並未與曾于珍共同向反
訴被告借貸金錢，亦未囑託曾于珍在本票上代簽上訴人等之姓名，向反訴被告詐欺。
詎反訴被告意圖迫使上訴人等代曾于珍清償債務，竟編造不實之事實，指稱上訴人等
與曾于珍共同向反訴被告詐騙，而提起自訴（按自訴部分，因同一案件業經檢察官開
始偵查，由第一審判決自訴不受理確定），誣告上訴人等詐欺，因認反訴被告涉有刑
法第一百六十九條第一項之誣告罪嫌，爰在自訴程序提起本件反訴等情，無非以上訴
人等之指訴及有曾于珍之自首狀（自首偽造上訴人等之本票）可證，為其論據。惟訊
據反訴被告堅決否認有誣告之犯意，並辯稱：曾于珍係上訴人等之女，三人同財共居
，渠等利用雙方熟識之機會，共同簽發本票向伊詐借金錢，嗣即舉家逃避躲債，伊提
起詐欺之自訴，並非誣告等語。原判決引用第一審判決記載之理由，並補充其記載其
理由以：(1)刑法第一百六十九條第一項之誣告罪，以虛構事實，進而申告為要件。所
謂虛構事實，指明知無此事實，而故意捏造者而言，如係出於誤信、誤解、誤認或懷
疑有此事實而為申告，縱令所告不實；或所申告之內容尚非全然無因，衹因缺乏積極
證明，致被申告者不受訴追處罰，因其缺乏誣告故意，仍難使負刑責。(2)上訴人等之
女曾于珍確曾向反訴被告借款新台幣二千餘萬元未還清，業據曾于珍供明在卷，並有
曾于珍在台中市第二信用合作社向上分社帳戶之往來資料可查。(3)證人鄭梅桂（曾于
珍之店員）亦到庭結證稱：「我在店裏時，自訴人（指反訴被告）拿錢過來，……丙
○○有在店裏，甲○○在對面（指店門口）賣滷菜，丙○○都在店裏幫忙，……曾于
珍向自訴人借很多錢」（見第一審卷第八十三至八十四頁），足見曾于珍向反訴被告
借錢時，上訴人等在場。(4)曾于珍持交反訴被告之本票，分別有上訴人等之簽名，有
各該本票影本附卷可資證明。上訴人等雖指稱涉案之本票係曾于珍所偽造（按曾于珍
偽造有價證券部分，業經台灣台中地方法院九十一年度訴字第一○六九號刑事判決、
台灣高等法院台中分院九十一年度上訴字第二○四九號刑事判決，判決有罪），但上
訴人等既與曾于珍同財共居，又共同經營事業，且以上訴人等與曾于珍共同具名之本
票向反訴被告調借巨額現金，嗣即舉家逃避躲債，反訴被告因認上訴人等與曾于珍共
同詐欺，既非虛構、捏造事實，自與誣告罪之構成要件不符。此外復查無其他任何證
據足資證明反訴被告有誣告之犯意，自不得僅憑上訴人等之指訴，即入人於罪。爰維
持第一審諭知反訴被告無罪之判決，駁回上訴人等在第二審之上訴，已詳細說明其取
捨證據及得心證之理由。(二)、上訴意旨雖以：證人鄭貴元、林美玲、臧傳祥、陳美英
等人，未於本件刑事案件到庭具結作證，其於民事訴訟中所為之證言，不得採為本案
之證據。惟反訴被告不成立誣告罪，已如前述，則除去該項證據（鄭貴元等人之供述
），仍應為同一事實之認定，即顯然於判決無影響。至於其餘之爭辯乃對於事實之爭
執，均非適法之第三審上訴理由。上訴意旨，徒憑己見，就原判決已說明事項或屬原
審採證認事職權之適法行使，任意指摘為違法，顯與法律規定得為第三審上訴理由之
違法情形，不相適合。其上訴違背法律上之程式，應予駁回。
二、丙○○、甲○○反訴乙○○○重利部分：
上訴人等與其女曾于珍（曾于珍於第二審判決後，未提起第三審上訴，已脫離訴訟關
係）於第一審提起反訴時，反訴狀係記載：「查本件自訴人（指乙○○○）涉有重利
及誣告犯行，而被告三人（指反訴人丙○○、甲○○、曾于珍三人）為其被害人，依
法提起反訴」；嗣於提起第二審上訴時，亦記載：「反訴被告乙○○○涉嫌重利、誣
告等案件，台灣台中地方法院判決乙○○○無罪，殊難令上訴人等（指丙○○、甲○
○、曾于珍三人）甘服，於法定期間內聲明上訴」。依上開內容觀之，除曾于珍外，
丙○○、甲○○對於乙○○○涉有重利罪嫌部分，亦有提起反訴及第二審上訴。又上
訴得對於判決之一部為之，未聲明為一部者，視為全部上訴，刑事訴訟法第三百四十
八條第一項定有明文。上訴人等係對原審「九十年度上易字第二○七一號判決」（含
重利及誣告）提起上訴，未聲明為一部上訴，應視為全部提起第三審上訴（即重利部
分亦已上訴），核先敘明。惟查，刑事訴訟法第三百七十六條所列各罪之案件，經第
二審判決者，不得上訴於第三審法院，為該法條所明定。反訴被告被訴重利部分，上
訴人等在第一審係依刑法第三百四十四條之罪嫌提起反訴，而該罪核屬刑事訴訟法第
三百七十六條第一款之案件。依首開說明，既經第二審判決，自不得上訴於第三審法
院，上訴人等猶提起上訴，顯為法所不許，應予駁回（按上訴人等亦非重利罪之被害
人）。
據上論結，應依刑事訴訟法第三百九十五條前段，判決如主文。
中　　　華　　　民　　　國　　九十三　　年　　 十二 　　月　　 十六 　　日
                              最高法院刑事第八庭
                                  審判長法官  陳　炳　煌
                                        法官  陳　世　雄
                                        法官  吳　信　銘
                                        法官  徐　文　亮
                                        法官  陳　東　誥
      右正本證明與原本無異
                                              書  記  官
中　　　華　　　民　　　國　　九十三　　年　　 十二 　　月　　 二十 　　日
                                                                        Ｔ
